ACORDAO-COMPLETO-2535255

ACÓRDÃO 10459/2022 ATA 42/2022 - PRIMEIRA CÂMARA

VISTOS, relatados e discutidos estes autos de tomada de contas especial instaurada pelo Fundo Nacional de Saúde (FNS) , contra Alexander Ribeiro de Liz, Claudia Maria Mendes de Oliveira, Juvenal Correa Lopes Filho, Nalu Celani de Melo, Sidônio Trindade Gonçalves, Valdenei da Silva dos Santos e Werner Wamser, em razão de não comprovação da boa e regular aplicação de recursos do Sistema Único de Saúde (SUS) repassados ao Município de Tefé/AM e ao Fundo Municipal de Saúde de Tefé/AM, no exercício de 2010.
ACORDAM os Ministros do Tribunal de Contas da União, reunidos em sessão de Primeira Câmara, diante das razões expostas pelo relator, em:
9.1. excluir da relação processual Alexander Ribeiro de Liz, Claudia Maria Mendes de Oliveira e Nalu Celani de Melo;
9.2. considerar revel, para todos os fins, Sidônio Trindade Gonçalves, nos termos do § 3º do art. 12 da Lei 8.443/1992;
9.3. julgar regulares com ressalvas as contas de Juvenal Correa Lopes Filho e Valdenei da Silva dos Santos, com fundamento nos arts. 1º, inciso I, 12, § 2º, 16, inciso II, 18 e 23, inciso II, da Lei 8.443/1992, dando-lhes quitação;
9.4. julgar irregulares as contas de Sidônio Trindade Gonçalves e de Werner Wamser, com fundamento nos arts. 1º, inciso I, 16, inciso III, alínea "b" e "c", 19 e 23, inciso III da Lei 8.443/1992, condenando-os, em solidariedade, ao pagamento das quantias a seguir especificadas, com a fixação do prazo de quinze dias, a contar das notificações, para que comprovem, perante o Tribunal (art. 214, inciso III, alínea "a", do Regimento Interno) , o recolhimento das dívidas ao Fundo Nacional de Saúde, atualizadas monetariamente e acrescidas dos juros de mora, calculados a partir das datas discriminadas, até a data dos recolhimentos, na forma prevista na legislação em vigor:
	DATA DE OCORRÊNCIA
	VALOR HISTÓRICO (R$) 

	08/01/2010
	                      123,46   

	27/01/2010
	                 23.511,24   

	11/02/2010
	                      123,46   

	17/02/2010
	                   3.000,00   

	26/02/2010
	                   4.400,00   

	01/03/2010
	                 26.008,96   

	10/03/2010
	                      123,46   

	31/03/2010
	                 27.716,24   

	09/04/2010
	                      155,26   

	29/04/2010
	                 30.230,94   

	05/05/2010
	                   2.500,00   

	10/05/2010
	                      422,98   

	28/05/2010
	                 25.805,24   

	10/06/2010
	                      973,46   

	30/06/2010
	                 26.082,74   

	09/07/2010
	                      973,46   

	27/07/2010
	                 24.945,04   

	10/08/2010
	                      810,46   

	20/08/2010
	                   1.800,00   

	31/08/2010
	                 24.444,25   

	31/08/2010
	                      600,00   

	10/09/2010
	                   1.233,60   

	29/09/2010
	                 35.164,53   

	08/10/2010
	                   1.233,60   

	29/10/2010
	                 30.532,38   

	10/11/2010
	                   1.183,69   

	24/11/2010
	                   5.000,00   

	25/11/2010
	                          5,50   

	29/11/2010
	                 50.445,62   

	07/12/2010
	                   1.320,54   

	10/12/2010
	                   1.183,65   

	10/12/2010
	                   1.934,18   

	10/12/2010
	                   4.700,00   

9.5. aplicar a Sidônio Trindade Gonçalves e Werner Wamser, multas individuais, nos valores a seguir especificados, conforme o art. 57 da Lei 8.443/1992, fixando-lhes o prazo de quinze dias, a contar das notificações, para que comprovem, perante o Tribunal (art. 214, inciso III, alínea "a", do Regimento Interno) , o recolhimento das dívidas aos cofres do Tesouro Nacional, atualizadas monetariamente desde a data do acórdão até a dos efetivos recolhimentos, se forem pagas após o vencimento, na forma da legislação em vigor;
	RESPONSÁVEL
	VALOR (R$) 

	Sidônio Trindade Gonçalves 
	100.000,00

	Werner Wamser
	70.000,00

9.6. autorizar, desde logo, nos termos do art. 28, inciso II, da Lei 8.443/1992, a cobrança judicial das dívidas, caso não atendidas as notificações; 
9.7. dar ciência da deliberação aos responsáveis, ao Fundo Nacional de Saúde e à Procuradoria da República no Amazonas, nos termos do § 3º do art. 16 da Lei 8.443/1992 c/c o § 7º do art. 209 do Regimento Interno do TCU, para adoção das medidas cabíveis.

TOMADA DE CONTAS ESPECIAL. TCE instaurada pelo(a) FUNDO NACIONAL DE SAÚDE - MS em razão de Não comprovação da regular aplicação dos recursos repassados pela União, função SAUDE, para atendimento à/ao Recurso Financeiro (nº da TCE no sistema: 435/2018).

Primeira Câmara

Fundo Municipal de Saúde / Tefe -AM.

3. Interessados/Responsáveis:
3.1. Interessado: Fundo Nacional de Saúde - MS (00.530.493/0001-71).
3.2. Responsáveis: Alexander Ribeiro de Liz (XXX.100.260-XX); Claudia Maria Mendes de Oliveira (XXX.529.482-XX); Juvenal Correa Lopes Filho (XXX.223.552-XX); Nalu Celani de Melo (XXX.324.302-XX); Sidônio Trindade Gonçalves (XXX.513.542-XX); Valdenei da Silva dos Santos (XXX.874.452-XX); Werner Wamser (XXX.938.402-XX)..

13.1. Ministros presentes: Benjamin Zymler (na Presidência), Walton Alencar Rodrigues (Relator) e Vital do Rêgo.
13.2. Ministro-Substituto convocado: Weder de Oliveira.
13.3. Ministro-Substituto presente: Augusto Sherman Cavalcanti.

WALTON ALENCAR RODRIGUES

Adoto, como relatório, instrução elaborada pela Secretaria de Controle Externo de Tomada de Contas Especial, com a qual anuiu o Ministério Público junto ao TCU: 
INTRODUÇÃO
	Cuidam os autos de tomada de contas especial instaurada pelo Fundo Nacional de Saúde (FNS) , originalmente em desfavor dos Srs. Alexander Ribeiro de Liz (CPF XXX.100.260-XX) ; Cláudia Maria Mendes de Oliveira (CPF XXX.529.482-XX) ; Juvenal Correa Lopes Filho (CPF XXX.223.552-XX) ; Nalu Celani DE MELO (CPF XXX.324.302-XX) ; Sidônio Trindade Gonçalves (CPF XXX.513.542-XX) ; Valdenei da Silva dos Santos (CPF XXX.874.452-XX) ; e Werner Wamser (CPF XXX.938.402-XX) , em razão de não comprovação da boa e regular aplicação de recursos do Sistema Único de Saúde (SUS) repassados à Prefeitura Municipal de Tefé/AM e ao Fundo Municipal de Saúde de Tefé/AM  nos exercícios de 2010, tendo em vista falta da documentação comprobatória das despesas, conforme constatado por auditoria promovida pelo Departamento Nacional de Auditoria do SUS (Denasus) junto ao ente recebedor.
HISTÓRICO
2.		O processo originou-se das constatações contidas no Relatório Complementar II de Auditoria n. 11626 (peça 21) do Departamento Nacional de Auditoria do SUS (Denasus) , realizada na Secretaria Municipal de Saúde de Tefé/AM, com o objetivo de avaliar as ações de atenção à saúde dos povos indígenas, desenvolvidas pelo Polo Base e Distrito Sanitário Especial Indígena - DSEI do Médio Rio Solimões e Afluentes, como também, avaliar a aplicabilidade dos recursos repassados pelo Fundo Nacional de Saúde/MS para o Incentivo de Atenção Básica aos Povos Indígenas do Município de Tefé/AM (peça 19, p. 3) . A fase de execução da fiscalização ocorreu no período de 19 a 23/9/2011 (peça 19, p. 3) . Posteriormente à emissão do relatório de auditoria, foram emitidos outros dois relatórios complementares (peças 20 e 21) . A auditoria abrangeu os exercícios de 2010 e 2011 e constatou dano ao erário de R$ 386.740,66 (peça 21, p. 27) , devido às seguintes irregularidades: 
- a Secretaria Municipal de Saúde de Tefé/AM não disponibilizou os Processos de Pagamentos das despesas realizadas no ano de 2010, com recursos do Incentivo da Atenção Básica aos Povos Indígenas, consoante a Constatação 474950 do Relatório Complementar II de Auditoria n. 11626 (peça 21, p. 6-8) .
2.1.		O detalhamento dos débitos realizado pelo Denasus consta da peça 21, p. 15-27, referindo-se exclusivamente à Constatação 474950, concernente à utilização de recursos repassados pelo FNS à conta IABPI 24.261-6, da agência 0577-0, do Banco do Brasil, referente ao Incentivo de Atenção Básica aos Povos Indígenas, recursos esses que restaram sem comprovação documental, conforme Relatório Complementar II de Auditoria n. 11626 (peça 21, p. 6-8) :
	Nº CONSTATAÇÃO
	Nº DEVOLUÇÃO
	DATA FATO GERADOR
	Nº DO DOCUMENTO
	VALOR HISTÓRICO (R$) 

	474950
	259497
	08/01/2010
	850048
	          123,46   

	474950
	259488
	27/01/2010
	30448
	     23 511,24   

	474950
	259520
	11/02/2010
	850049
	          123,46   

	474950
	259509
	17/02/2010
	850040
	       3 000,00   

	474950
	259505
	26/02/2010
	850041
	       4 400,00   

	474950
	259489
	01/03/2010
	30580
	     26 008,96   

	474950
	259515
	10/03/2010
	850050
	          123,46   

	474950
	259516
	31/03/2010
	30728
	     27 716,24   

	474950
	259500
	09/04/2010
	850051
	          155,26   

	474950
	259490
	29/04/2010
	30881
	     30 230,94   

	474950
	259514
	05/05/2010
	850042
	       2 500,00   

	474950
	259491
	10/05/2010
	850053
	          422,98   

	474950
	259492
	28/05/2010
	31021
	     25 805,24   

	474950
	259510
	10/06/2010
	850054
	          973,46   

	474950
	259504
	30/06/2010
	31132
	     26 082,74   

	474950
	259503
	09/07/2010
	850055
	          973,46   

	474950
	259498
	27/07/2010
	31259
	     24 945,04   

	474950
	259499
	10/08/2010
	850056
	          810,46   

	474950
	259502
	20/08/2010
	850043
	       1 800,00   

	474950
	259506
	31/08/2010
	31404
	     24 444,25   

	474950
	259507
	31/08/2010
	850057
	          600,00   

	474950
	259501
	10/09/2010
	850065
	       1 233,60   

	474950
	259511
	29/09/2010
	31512
	     35 164,53   

	474950
	259513
	08/10/2010
	850066
	       1 233,60   

	474950
	259494
	29/10/2010
	31675
	     30 532,38   

	474950
	259495
	10/11/2010
	850067
	       1 183,69   

	474950
	259512
	24/11/2010
	850058
	       5 000,00   

	474950
	259496
	25/11/2010
	18812
	              5,50   

	474950
	259508
	29/11/2010
	31840
	     50 445,62   

	474950
	259521
	07/12/2010
	31922
	       1 320,54   

	474950
	259517
	10/12/2010
	850068
	       1 183,65   

	474950
	259518
	10/12/2010
	31966
	       1 934,18   

	474950
	259519
	10/12/2010
	850044
	       4 700,00   

	474950
	259493
	22/12/2010
	32049
	     28 052,72   

	Total
	   386 740,66   

Notas: A coluna "nº documento" do quadro acima é atinente à conta bancária IABPI 24.261-6, da agência 0577-0, do Banco do Brasil, cujos extratos encontram-se na peça 10.
2.2.	O Relatório Completo do Tomador de Contas n. 120/2018 (peça 23) , acompanhando entendimento do Denasus, caracterizou a responsabilidade das seguintes pessoas:
- Sr. Alexander Ribeiro de Liz (CPF XXX.100.260-XX) , na condição de Secretário Municipal de Saúde de Tefé/AM (gestão: de 22/01/2010 a 05/04/2010) ; 
- Sra. Cláudia Maria Mendes de Oliveira (CPF XXX.529.482-XX) , na condição de Secretária Municipal de Saúde de Tefé/AM (gestão: de 05/04/2010 a 16/12/2010) ; 
- Sr. Juvenal Correa Lopes Filho (CPF XXX.223.552-XX) , na condição de Prefeito de Tefé/AM (gestão: de 16/12/2010 a 10/02/2011) ; 
- Sra. Nalu Celani DE MELO (CPF XXX.324.302-XX) , a qual consta identificada no Relatório de TCE com o nome de Nalu Celani Pinheiro, na condição de Secretário Municipal de Saúde de Tefé/AM (gestão: de 16/12/2010 a 09/02/2011) ; 
- Sr. Sidônio Trindade Gonçalves (CPF XXX.513.542-XX) , na condição de Prefeito de Tefé/AM (gestão: de 01/01/2005 a 16/12/2010) ; 
- Sr. Valdenei da Silva dos Santos (CPF XXX.874.452-XX) , na condição de Secretário Municipal de Finanças de Tefé/AM (gestão: de 16/12/2010 a 09/02/2011) ; 
- Sr. Werner Wamser (CPF XXX.938.402-XX) , na condição de Secretário Municipal de Finanças de Tefé/AM (gestão: de 01/01/2005 a 16/12/2010) .
2.3.		O Relatório de Auditoria n. 212/2019 do Controle Interno (peça 24) retrata as questões relatadas no Relatório de Tomada de Contas Especial. 
2.4.		Diante disso, a Secretaria de Controle Interno certificou a irregularidade das contas (peça 25) , acompanhado do parecer do dirigente do órgão de controle interno (peça 26) , tendo o Ministro de Estado da Saúde, Sr. Luiz Henrique Mandetta, registrado o conhecimento das conclusões daquele órgão de controle interno (peça 27) . A responsabilização foi devidamente inscrita no Siafi (peça 13) .
Esgotamento da via administrativa do Ministério da Saúde para ressarcimento do dano
2.5.			Preliminarmente, oportuno consignar que, nos termos do art. 23, § 1º, do Decreto 7.827/2012, que regulamenta a Lei Complementar 141/2012, e item 9.3.5.2 do Acórdão 1072/2017-TCU-Plenário (Relator Min. Bruno Dantas) , foram esgotadas, na via administrativa de controle interno do Ministério da Saúde, as medidas para ressarcimento do dano, conforme notificações aos responsáveis, as quais foram listadas no Relatório Completo do Tomador de Contas Especial n. 120/2018 (peça 23, p. 4-5) .
Fase externa da TCE
3.		A presente tomada de contas especial foi autuada no TCU em 18/5/2019, dando início à fase externa da TCE.
3.1.	Em 27/11/2019 foi realizada a instrução inicial do processo no TCU (peça 31) . Foi proposta a realização de citação dos responsáveis. Naquela oportunidade foi proposta que não fossem ouvidos em audiência ou notificados por citação os ex-secretários municipais de saúde, em virtude do exposto na Constatação n. 474946 do relatório de auditoria Denasus (peça 21, p. 5) , onde foi reportado que o gerenciamento do Fundo Municipal de Saúde de Tefé/AM, no período de gestão analisado (exercícios 2010/2011) , não foi executado pelo secretário municipal de Saúde, mas sim pelo prefeito municipal e pelo secretário municipal de finanças (peça 31, p. 9, item 37) :
37.	Conclui-se, também, pela necessidade de exclusão da presente relação processual do Sr. ALEXANDER RIBEIRO DE LIZ (CPF XXX.100.260-XX) , na condição de Secretário Municipal de Saúde de Tefé/AM (gestão: de 22/01/2010 a 05/04/2010) , da Sra. CLÁUDIA MARIA MENDES DE OLIVEIRA (CPF XXX.529.482-XX) , na condição de Secretária Municipal de Saúde de Tefé/AM (gestão: de 05/04/2010 a 16/12/2010) , e da Sra. NALU CELANI PINHEIRO, na condição de Secretária Municipal de Saúde de Tefé/AM (gestão: de 16/12/2010 a 09/02/2011) , tendo em vista que os elementos constantes dos autos e análise acima levada a efeito não apontaram para a responsabilização desses agentes, exclusão essa que deverá constar da proposta de encaminhamento da instrução de mérito.
ANÁLISE DOS PRESSUPOSTOS DE PROCEDIBILIDADE DA IN/TCU 71/2012
Verificação de Eventual Prejuízo ao Contraditório e Ampla Defesa
4.		Verifica-se que não há prejuízo ao contraditório e ampla defesa, uma vez que não houve o transcurso de mais de dez anos desde o fato gerador sem que tenha havido a notificação dos responsáveis pela autoridade administrativa federal competente (art. 6º, inciso II, c/c art. 19 da IN/TCU 71/2012, modificada pela IN/TCU 76/2016) , pois os recursos transferidos e as despesas impugnadas referem-se ao exercício de 2010, e os responsáveis foram notificados sobre as irregularidades pela autoridade administrativa competente conforme descrito no Relatório Completo do Tomador de Contas Especial n. 120/2018 (peça 23, p. 4-5) .
Valor de Constituição da TCE
4.1.		Verifica-se, também, que o valor atualizado do débito apurado (sem juros) em 1/1/2017 é de R$ 594.625,49, portanto superior ao limite mínimo de R$ 100.000,00, na forma estabelecida conforme os arts. 6º, inciso I, e 19 da IN/TCU 71/2012, modificada pela IN/TCU 76/2016.
VERIFICAÇÃO DA EXISTÊNCIA DE OUTROS DÉBITOS
4.2.		Em atenção ao comando contido no item 9.4 do Acórdão 1772/2017-TCU-Plenário, de relatoria do Exmo. Ministro-Substituto Augusto Sherman Cavalcanti, e em atendimento ao disposto no art. 6º, § 1º, da Instrução Normativa TCU 71/2012, informa-se os demais processos em tramitação no Tribunal, nos quais foi constatada a existência de outros débitos imputáveis aos responsáveis arrolados nestes autos:
	Responsável
	Processos

	Alexander Ribeiro de Liz (CPF XXX.100.260-XX) 
	Não há.

	Cláudia Maria Mendes de Oliveira (CPF XXX.529.482-XX) 
	Não há.

	Juvenal Correa Lopes Filho (CPF XXX.223.552-XX) 
	Não há.

	Nalu Celani de Melo (CPF XXX.324.302-XX) 
	Não há.

	Sidônio Trindade Gonçalves (CPF XXX.513.542-XX) 
	Processo 014.370/2014-0; 

	Valdenei da Silva dos Santos (CPF XXX.874.452-XX) 
	Não há.

	Werner Wamser (CPF XXX.938.402-XX) 
	Não há. 

EXAME TÉCNICO
Caracterização das irregularidades geradoras do dano ao erário
5.	Extrai-se da situação sintetizada na seção "histórico" desta instrução que o tomador de contas identificou como ilícito gerador do dano as seguintes irregularidades:
6.	Ocorrência 1: Não comprovação da boa e regular aplicação dos recursos repassados pela União, em face da não apresentação de documentos comprobatórios de despesas realizadas com recursos financeiros repassados, na modalidade fundo a fundo, pelo Ministério da Saúde ao Município de Tefé/AM, no exercício de 2010, evidenciado na constatação n. 474950, constante do Relatório Complementar II de Auditoria do Denasus nº 11626.
Valor histórico: R$ 386.740,66;
Data da irregularidade: de 8/1/2010 a 22/12/2010;
Dispositivos violados: 
- art. 37, caput, c/c o art. 70, parágrafo único, da Constituição da República Federativa do Brasil, art. 93, do Decreto-lei 200/1967, art. 66, do Decreto 93.872/1986, arts. 60 a 64 da Lei 4.320/1964
Responsáveis: 
- Juvenal Correa Lopes Filho (CPF XXX.223.552-XX) , na condição de Prefeito de Tefé/AM (gestão: de 16/12/2010 a 10/02/2011) ; 
- Sidônio Trindade Gonçalves (CPF XXX.513.542-XX) , na condição de Prefeito de Tefé/AM (gestão: de 01/01/2005 a 16/12/2010) ; 
- Valdenei da Silva dos Santos (CPF XXX.874.452-XX) , na condição de Secretário Municipal de Finanças de Tefé/AM (gestão: de 16/12/2010 a 09/02/2011) ;
- Werner Wamser (CPF XXX.938.402-XX) , na condição de Secretário Municipal de Finanças de Tefé/AM (gestão: de 01/01/2005 a 16/12/2010) 
Condutas dos Srs. Juvenal Correa Lopes Filho, Sidônio Trindade Gonçalves, Valdenei da Silva dos Santos, Werner Wamser:
- Não apresentar a documentação comprobatória das despesas realizadas com recursos recebidos do Fundo Nacional de Saúde pelo município de Tefé/AM, no exercício de 2010, evidenciado na constatação n. 474950, constante do Relatório Complementar II de Auditoria do Denasus nº 11626.
Evidências: 
	- Constatação n. 474950 do Relatório Complementar II de Auditoria Denasus n. 11.626 (peça 21, p. 6-8) ;
- constatações n. 474947 e 474953 do Relatório Complementar II de Auditoria Denasus n. 11.626 (peça 21, p. 6 e 8) ;
- extratos financeiros da conta corrente n. 24.261-6 da agência n. 0577-0 do Banco do Brasil - janeiro de 2010 a setembro de 2011 (peça 10) .
6.1.	Na constatação n. 474950 do Relatório Complementar II de Auditoria do Denasus n. 11626 (peça 21, p. 6-8) foi apontado que a Secretaria Municipal de Saúde de Tefé/AM não disponibilizou os processos de pagamentos das despesas realizadas no ano de 2010, com recursos do Incentivo da Atenção Básica aos Povos Indígenas.
6.2.	Foi listado como fonte de evidência o fato de a Secretaria Municipal de Saúde ter disponibilizado tão somente os extratos bancários e de aplicação financeira/2010, porém não disponibilizou a documentação comprobatória das despesas realizadas no exercício de 2010 (peça 21, p. 7) :
A Secretaria Municipal de Saúde de Tefé/AM não disponibilizou para equipe de auditoria a documentação comprobatória das despesas realizadas no ano de 2010, com recursos do Incentivo da Atenção Básica aos Povos Indígenas, movimentados na conta específica do IABPI 24.261-6, Agência 0577-0, do Banco do Brasil no montante de R$ 386.740,66 (trezentos e oitenta e seis mil, setecentos e quarenta reais, sessenta e seis centavos) , contrariando o que preconiza o parágrafo único, do artigo 70, da Constituição Federal de 1988 e artigo 26 da Lei 10.180/2001. Foram disponibilizados somente os extratos bancários e de aplicação financeira/2010.
6.3.	Diante desse cenário, a evidência apontada pela equipe de fiscalização do Denasus foram os extratos bancários (peça 21, p. 7) .
6.4.	Os responsáveis arrolados quanto a essa constatação pela equipe de fiscalização foram os seguintes (peça 21, p. 7) :
- Cláudia Maria Mendes de Oliveira (CPF XXX.529.482-XX) ;
- Sidônio Trindade Gonçalves (CPF XXX.513.542-XX) ;
- Werner Wamser (CPF XXX.938.402-XX) .
6.5.	Restou, ainda, registrado que não foram apresentadas justificativas pelos responsáveis (peça 21, p. 7) .
6.6.	Correlacionada à constatação n. 474950, importa destacar o teor da Constatação n. 474953 do Relatório Complementar II de Auditoria n. 11626 (peça 21, p. 8) , pela qual foi registrada a inexistência de prestação de contas dos anos de 2010 e 2011, quanto aos recursos repassados a título de "Incentivo da Atenção Básica aos Povos Indígenas". Por ocasião da apresentação de justificativas pelos gestores à equipe de fiscalização, foram apresentadas as contas do exercício de 2011, restando assim pendente a apresentação das contas do exercício de 2010.  
6.7.	Na Constatação n. 474946 é apontado que o Fundo Municipal de Saúde de Tefé/AM não é gerenciado pela Secretaria Municipal de Saúde (peça 21, p. 5) .
6.8.	Ainda correlacionada à constatação n. 474950, importa mencionar o teor da Constatação n. 474947 (peça 21, p. 6) , na qual foi reportado que o Secretário de Finanças que tomou posse em 2011 comunicou a autoridade policial que verificou da inexistência de documentos contábeis relativos às prestações de contas de convênios, bem como da documentação comprobatória de despesas dos exercícios anteriores, verbis:
O Senhor Bruno Queiroz Freitas compareceu no dia 12/02/2011, na 5ª DRPC para comunicar que foi nomeado Secretário de Finanças do Poder Executivo de Tefé/AM no dia 11/02/2011 e ao receber a referida Secretaria verificou a inexistência de documentos contábeis relativos as prestações de contas de convênios estaduais e federais, bem como, documentação comprobatória das despesas (balancetes, balanços, empenhos e notas fiscais) dos exercícios anteriores de responsabilidade do Ex-Prefeito Sidônio Gonçalves, no período de 2005 a dezembro/2010.
Fundamentação para o encaminhamento da ocorrência 1
6.9.	No período de 20/1/2010 a 12/5/2010, o FNS efetuou o repasse do Incentivo de Atenção Básica dos Povos Indígenas em favor da Prefeitura Municipal de Tefé/AM, consoante ordens bancárias relacionadas no extrato do FNS juntado aos autos (peça 29) . O depósito foi realizado na conta corrente n. 0000580503 da agência n. 005770 do Banco do Brasil. 
6.10.	A partir de 12/5/2010, os repasses do FNS para o Incentivo de Atenção Básica dos Povos Indígenas em favor da Prefeitura Municipal de Tefé/AM foram realizados em favor do Fundo Municipal de Saúde de Tefé/AM, consoante ordens bancárias relacionadas no extrato do FNS juntado aos autos (peça 29) . O depósito foi realizado na conta corrente n. 000263192 da agência n. 005770 do Banco do Brasil.
6.11.	Porém, a efetiva movimentação financeira dos recursos do Incentivo de Atenção Básica dos Povos Indígenas ocorreu na conta corrente n. 24.261-6 da agência n. 0577-0 do Banco do Brasil - janeiro de 2010 a setembro de 2011 (peça 10) , situação essa evidenciada pela equipe de auditoria do Denasus, por ocasião da fiscalização realizada em setembro de 2011, consoante a constatação n. 474949 (peça 21, p. 6) . A conta corrente n. 24.261-6 é uma conta bancária da Prefeitura Municipal de Tefé/AM, sendo inclusive denominada "PM TEFE SAUDE INDIGENA" (peça 10) .
6.12.	Ressalte-se que a ocorrência n. 474950 (bem assim, as constatações n. 474953 e 474947, já mencionadas) refere-se à falta e/ou falha na documentação comprobatória das despesas, como descrito no Relatório Complementar II de Auditoria n. 11626 (peça 21) do Departamento Nacional de Auditoria do SUS (Denasus) .
6.13.	Na seara do Direito Financeiro, é cediço que cabe ao responsável demonstrar, por meio da documentação exigida na legislação de regência, a boa e regular aplicação dos recursos públicos federais geridos, em obediência ao disposto nos arts. 70, parágrafo único, da Constituição Federal, 93 do Decreto-Lei nº 200/1967 e 66 e 145 do Decreto nº 93.872/1986. 
6.14.		A regularidade do pagamento com recursos públicos somente é assegurada com a observância dos procedimentos prévios de liquidação e empenho da despesa fixados nos arts. 60 a 64 da Lei 4.320/1964 e demais normas regentes.
6.15.		Ante esse arcabouço normativo, os gestores aqui responsabilizados deveriam comprovar que os pagamentos foram precedidos do devido atesto, liquidação e empenho, em respeito à legislação pátria, com respaldo em documentos hábeis a comprovar a despesa (notas fiscais, planilhas, fichas de controle de estoque etc.) .
Responsabilização e Individualização das Condutas
6.16.	Existindo evidências de que o secretário municipal de saúde não participou da gestão de recursos do SUS, sua responsabilidade por eventuais irregularidades na aplicação desses recursos deve ser excluída, a despeito de a direção do SUS lhe ser atribuída como regra, por força do art. 9º, inciso III, da Lei 8.080/1990. 
6.17.		Constata-se que, no relatório de tomada de contas especial, imputou-se responsabilidade ao então secretário municipal de saúde solidariamente com o prefeito municipal e o secretário municipal de finanças pelas irregularidades apuradas na aplicação de recursos do SUS transferidos ao município.
6.18.		A presunção de corresponsabilidade dos secretários municipais de saúde em relação à malversação de recursos do SUS é relativa e pode ser afastada na presença de indícios uniformes e consistentes de que o gestor local de saúde se encontrava alijado da linha decisória. Essa compreensão tem sido adotada em numerosos arestos recentes desta Corte de Contas (Acórdão 6008/2014-TCU-Primeira Câmara - Relator Ministro José Múcio Monteiro; 6780/2017 - TCU - Segunda Câmara - Relator Ministro Vital do Rêgo; 907/2018 - TCU - Segunda Câmara - Relator Ministro José Múcio Monteiro; e 4988/2018 - TCU - Primeira Câmara - Relator Ministro Vital do Rêgo) .
6.19.	No caso em tela, a equipe de auditoria registrou na constatação n. 474946 (peça 21, p. 5) que o gerenciamento do Fundo Municipal de Saúde de Tefé/AM, no período de gestão analisado, não foi executado pelo secretário municipal de Saúde, mas sim pelo prefeito municipal e pelo secretário municipal de finanças, conforme evidenciado nos documentos relativos à realização de despesas relativos ao exercício de 2010. 
6.20.	Assim, no caso em apreciação, verifica-se que existem evidências de que somente o prefeito municipal e o secretário municipal de finanças praticaram os atos de gestão inquinados de irregularidade. Concorre ainda para a descaracterização da responsabilidade solidária a presença de elementos de convicção indicando que o então secretário municipal de saúde não participou efetivamente da gestão da área de saúde do município. 
6.21.		Conclui-se, portanto, que deve ser excluída a responsabilidade do ex-secretário municipal de saúde pelas ocorrências apuradas, devendo recair as imputações somente sobre o prefeito municipal e o secretário municipal de finanças à época dos fatos geradores constantes do Relatório de Auditoria Denasus n. 11626.
6.22.	Na instrução técnica precedente (peça 31) foi proposta a citação dos seguintes responsáveis:
a)  Sr. Sidônio Trindade Gonçalves (CPF XXX.513.542-XX) , na condição de Prefeito de Tefé/AM (gestão: de 01/01/2005 a 16/12/2010) , em solidariedade com o Sr. Werner Wamser (CPF XXX.938.402-XX) , na condição de Secretário Municipal de Finanças de Tefé/AM (gestão: de 01/01/2005 a 16/12/2010) ;
b) Sr. Juvenal Correa Lopes Filho (CPF XXX.223.552-XX) , na condição de Prefeito de Tefé/AM (gestão: de 16/12/2010 a 10/02/2011) , em solidariedade com Sr. Valdenei da Silva dos Santos (CPF XXX.874.452-XX) , na condição de Secretário Municipal de Finanças de Tefé/AM (gestão: de 16/12/2010 a 09/02/2011) .
Verificação do Prazo de Prescrição da Pretensão Punitiva
7.	Observa-se não ter ocorrido a prescrição da pretensão punitiva por parte do TCU que, nos termos do entendimento firmado no Acórdão 1441/2016-TCU-Plenário (Rel. Ministro Benjamin Zymler) , subordina-se ao prazo geral de prescrição indicado no art. 205 do Código Civil, qual seja, dez anos contados a partir da data de ocorrência da irregularidade sancionada, nos termos do art. 189 do Código Civil. As irregularidades discutidas nesta TCE ocorreram no exercício de 2010, portanto há menos de 10 anos.
7.1.	O despacho de ordenação das citações ocorreu em 27/11/2019 (peça 33) , portanto em prazo inferior a 10 anos em relação ao último fato gerador.
Análise das Citações
8.	Em cumprimento ao Despacho do Sr. Secretário de Controle Externo da SECEX-TCE (peça 33) , foi realizada a citação das seguintes pessoas, mediante os ofícios relacionados no quadro abaixo:  
	Comunicação 
	Data de expedição
	Peça
	Destinatário
	Data da ciência ou motivo da devolução
	Peça da ciência
	Peça da Resposta

	Ofício 27719/2020-Secomp-4
	11/06/2020
	65
	Sidônio Trindade Gonçalves
	Ausente
	Não houve
	Não houve

	Ofício 48151/2020-Secomp-4
	16/09/2020
	68
	Sidônio Trindade Gonçalves
	29/09/2020
	71
	Não houve

	Ofício 48152/2020-Secomp-4
	16/09/2020
	69
	Sidônio Trindade Gonçalves
	Número inexistente
	Não houve
	Não houve

	Ofício 60992/2020-Secomp-4
	24/11/2020
	72
	Sidônio Trindade Gonçalves
	02/12/2020
	73
	Não houve

	Ofício 13982/2019-Secomp-4
	12/12/2019
	41
	Sidônio Trindade Gonçalves
	16/12/2019
	42
	Não houve

	Ofício 11027/2020-Secomp-4
	27/03/2020
	57
	Werner Wamser
	31/03/2020
	58
	59 (60-63) 

	Ofício 13980/2019-Secomp-4
	12/12/2019
	40
	Juvenal Correa Lopes Filho
	23/12/2019
	44
	52, 53

	Ofício 13981/2019-Secomp-4
	12/12/2019
	39
	Valdenei da Silva dos Santos
	24/12/2019
	43
	54, 55

8.1.	Apesar de o Sr. Sidônio Trindade Gonçalves (CPF XXX.513.542-XX) ter tomado ciência dos expedientes que lhes foram encaminhados, conforme atestam os avisos de recebimento (AR) que compõem as peças 42, 71 e 73, não atendeu a citação e não se manifestou quanto às irregularidades verificadas.
8.2.		Transcorrido o prazo regimental fixado e mantendo-se inerte o aludido responsável, impõe-se que seja considerado revel, dando-se prosseguimento ao processo, de acordo com o art. 12, § 3º, da Lei 8.443/1992.
8.3.	Cumpre tecer breves considerações sobre a forma como são realizadas as comunicações processuais no TCU. A esse respeito, destacam-se o art. 179, do Regimento Interno do TCU (Resolução 155, de 4/12/2002) e o art. 4º, inciso III, § 1º, da Resolução TCU 170, de 30 de junho de 2004, in verbis:
Art. 179. A citação, a audiência ou a notificação, bem como a comunicação de diligência, farse-ão:
I - mediante ciência da parte, efetivada por servidor designado, por meio eletrônico, fac-símile, telegrama ou qualquer outra forma, desde que fique confirmada inequivocamente a entrega da comunicação ao destinatário;
II - mediante carta registrada, com aviso de recebimento que comprove a entrega no endereço do destinatário;
III - por edital publicado no Diário Oficial da União, quando o seu destinatário não for localizado
 (...) 
Art. 3º As comunicações serão dirigidas ao responsável, ou ao interessado, ou ao dirigente de órgão ou entidade, ou ao representante legal ou ao procurador constituído nos autos, com poderes expressos no mandato para esse fim, por meio de:
I - correio eletrônico, fac-símile ou telegrama;
II - servidor designado;
III - carta registrada, com aviso de recebimento;
IV - edital publicado no Diário Oficial da União, quando o seu destinatário não for localizado, nas hipóteses em que seja necessário o exercício de defesa".
Art. 4º. Consideram-se entregues as comunicações:
I - efetivadas conforme disposto nos incisos I e II do artigo anterior, mediante confirmação da ciência do destinatário;
II - realizadas na forma prevista no inciso III do artigo anterior, com o retorno do aviso de recebimento, entregue comprovadamente no endereço do destinatário;
III - na data de publicação do edital no Diário Oficial da União, quando realizadas na forma prevista no inciso IV do artigo anterior.
§ 1º O endereço do destinatário deverá ser previamente confirmado mediante consulta aos sistemas disponíveis ao Tribunal ou a outros meios de informação, a qual deverá ser juntada ao respectivo processo.
 (...) 
8.4.	Bem se vê, portanto, que a validade da citação via postal não depende de que o aviso de recebimento seja assinado pelo próprio destinatário da comunicação, o que dispensa, no caso em tela, a entrega do AR em "mãos próprias". A exigência da norma é no sentido de o Tribunal verificar se a correspondência foi entregue no endereço correto, residindo aqui a necessidade de certeza inequívoca. 
8.5.	Não é outra a orientação da jurisprudência do TCU, conforme se verifica dos julgados a seguir transcritos:
São válidas as comunicações processuais entregues, mediante carta registrada, no endereço correto do responsável, não havendo necessidade de que o recebimento seja feito por ele próprio (Acórdão 3648/2013-TCU-Segunda Câmara, Relator Ministro JOSÉ JORGE) ;
É prescindível a entrega pessoal das comunicações pelo TCU, razão pela qual não há necessidade de que o aviso de recebimento seja assinado pelo próprio destinatário. Entregandose a correspondência no endereço correto do destinatário, presume-se o recebimento da citação. (Acórdão 1019/2008-TCU-Plenário, Relator Ministro BENJAMIN ZYMLER) ;
As comunicações do TCU, inclusive as citações, deverão ser realizadas mediante Aviso de Recebimento - AR, via Empresa Brasileira de Correios e Telégrafos, bastando para sua validade que se demonstre que a correspondência foi entregue no endereço correto. (Acórdão 1526/2007-TCU-Plenário, Relator Ministro AROLDO CEDRAZ) .
8.6.	A validade do critério de comunicação processual do TCU foi referendada pelo Supremo Tribunal Federal, nos termos do julgamento do MS-AgR 25.816/DF, por meio do qual se afirmou a desnecessidade da ciência pessoal do interessado, entendendo-se suficiente a comprovação da entrega do "AR" no endereço do destinatário:
EMENTA: AGRAVO REGIMENTAL. MANDADO DE SEGURANÇA. DESNECESSIDADE DE INTIMAÇÃO PESSOAL DAS DECISÕES DO TRIBUNAL DE CONTAS DA UNIÃO. ART. 179 DO REGIMENTO INTERNO DO TCU. INTIMAÇÃO DO ATO IMPUGNADO POR CARTA REGISTRADA, INICIADO O PRAZO DO ART. 18 DA LEI nº 1.533/51 DA DATA CONSTANTE DO AVISO DE RECEBIMENTO. DECADÊNCIA RECONHECIDA. AGRAVO IMPROVIDO.
O envio de carta registrada com aviso de recebimento está expressamente enumerado entre os meios de comunicação de que dispõe o Tribunal de Contas da União para proceder às suas intimações.
O inciso II do art. 179 do Regimento Interno do TCU é claro ao exigir apenas a comprovação da entrega no endereço do destinatário, bastando o aviso de recebimento simples.
8.7.	No caso vertente, a citação do responsável deu-se em endereços provenientes de pesquisas de endereços realizadas pelo TCU, de forma bastante zelosa, porquanto, devido ao insucesso de realizar a citação em endereços constantes nos sistemas CPF e CNPJ da Receita, buscou-se a notificação em endereços provenientes das bases de dados do próprio TCU. A entrega dos ofícios citatórios nesses endereços ficou comprovada (peças 42, 71 e 73) .
8.8.	Nos processos do TCU, a revelia não leva à presunção de que seriam verdadeiras todas as imputações levantadas contra os responsáveis, diferentemente do que ocorre no processo civil, em que a revelia do réu opera a presunção da verdade dos fatos narrados pelo autor. Dessa forma, a avaliação da responsabilidade do agente não pode prescindir da prova existente no processo ou para ele carreada.
8.9.	Ao não apresentar sua defesa, o responsável deixou de produzir prova da regular aplicação dos recursos sob sua responsabilidade, em afronta às normas que impõem aos gestores públicos a obrigação legal de, sempre que demandados pelos órgãos de controle, apresentar os documentos que demonstrem a correta utilização das verbas públicas, a exemplo do contido no art. 93 do Decreto-Lei 200/67: "Quem quer que utilize dinheiros públicos terá de justificar seu bom e regular emprego na conformidade das leis, regulamentos e normas emanadas das autoridades administrativas competentes." 
8.10.	Mesmo as alegações de defesa não sendo apresentadas, considerando o princípio da verdade real que rege esta Corte, procurou-se buscar, em manifestações dos responsáveis na fase interna desta Tomada de Contas Especial, se havia algum argumento que pudesse ser aproveitado a seu favor. 
Análise das Alegações de defesa apresentadas
Citação do Sr. Werner Wamser
9.	 O Sr. Werner Wamser (CPF XXX.938.402-XX) tomou ciência do ofício que lhe foi remetido, conforme documento constante da peça 58, tendo apresentado, tempestivamente suas alegações de defesa, conforme documentação integrante das peças 59, 60-63.  
9.1.	O responsável foi ouvido em decorrência da irregularidade:
Descrição da Irregularidade: Não comprovação da boa e regular aplicação dos recursos repassados pela União, em face da não apresentação de documentos comprobatórios de despesas realizadas com recursos financeiros repassados, na modalidade fundo a fundo, pelo Ministério da Saúde ao Município de Tefé/AM, no exercício de 2010, evidenciado na constatação n. 474950, constante do Relatório Complementar II de Auditoria do Denasus nº 11626;
Conduta: Não apresentar a documentação comprobatória das despesas realizadas com recursos recebidos do Fundo Nacional de Saúde pelo município de Tefé/AM, no exercício de 2010, evidenciado na constatação n. 474950, constante do Relatório Complementar II de Auditoria do Denasus nº 11626;
Argumentos apresentados
9.2.	O Sr. Werner Wamser (CPF XXX.938.402-XX) , Secretário Municipal de Finanças de Tefé/AM (gestão: de 01/01/2005 a 16/12/2010) , apresentou as seguintes alegações de defesa (peça 59) , em síntese:
- Argumento 01: o defendente alega ilegitimidade passiva (peça 59, p. 2) , posto que tais gastos eram de total e irrestrita responsabilidade e gerenciamento do Prefeito à época, secretária de saúde e diretoria do fundo municipal de saúde (peça 59, p. 3) , posto que apenas fazia atividades financeiras após chegada de autorização de pagamento e determinação do seu superior, não podendo ser então responsabilizado por não comprovação da boa e regular utilização daqueles recursos (peça 59, p. 3) ; que exercia a função de secretário de finanças no município de Tefé/AM, somente praticava atos de cunho burocrático e administrativo, realizando atos de pagamento costumeiros como folha de pagamento, medições de obras fiscalizadas, dentre outros, no mais, com determinação do Prefeito da época, não tendo mínimo conhecimento de prática de desvio de finalidade (peça 59, p. 5) .
Análise
9.3.	No que diz respeito ao Argumento 01, o responsável não trouxe comprovação documental das alegações de defesa apresentadas, razão pela qual não se acolhe as alegações de defesa apresentadas. Além disso, cabe recuperar algumas constatações registradas no relatório de auditoria do Denasus:
- na Constatação n. 474953 do Relatório Complementar II de Auditoria n. 11626 (peça 21, p. 8) foi registrada a inexistência de prestação de contas dos anos de 2010 e 2011;
- na Constatação n. 474947 (peça 21, p. 6) foi reportado que o Secretário de Finanças que tomou posse em 2011 comunicou a autoridade policial que verificou da inexistência de documentos contábeis relativos às prestações de contas de convênios, bem como da documentação comprobatória de despesas dos exercícios anteriores;
- na Constatação n. 474949 (peça 21, p. 6) foi reportado que a efetiva movimentação financeira dos recursos do Incentivo de Atenção Básica dos Povos Indígenas ocorreu na conta corrente n. 24.261-6 da agência n. 0577-0 do Banco do Brasil - janeiro de 2010 a setembro de 2011 (peça 10) ;
-  na Constatação n. 474946 (peça 21, p. 5) foi reportado que o gerenciamento do Fundo Municipal de Saúde de Tefé/AM, no período de gestão analisado (exercícios 2010/2011) , não foi executado pelo secretário municipal de Saúde, mas sim pelo prefeito municipal e pelo secretário municipal de finanças.
Citação do Sr. Juvenal Correa Lopes Filho
10.	 O Sr. Juvenal Correa Lopes Filho (CPF XXX.223.552-XX) tomou ciência do ofício que lhe foi remetido, conforme documento constante da peça 44, tendo apresentado tempestivamente suas alegações de defesa, conforme documentação integrante das peças 52-53.  
10.1.	O responsável foi ouvido em decorrência da irregularidade:
Descrição da Irregularidade: Não comprovação da boa e regular aplicação dos recursos repassados pela União, em face da não apresentação de documentos comprobatórios de despesas realizadas com recursos financeiros repassados, na modalidade fundo a fundo, pelo Ministério da Saúde ao Município de Tefé/AM, no exercício de 2010, evidenciado na constatação n. 474950, constante do Relatório Complementar II de Auditoria do Denasus nº 11626;
Conduta: Não apresentar a documentação comprobatória das despesas realizadas com recursos recebidos do Fundo Nacional de Saúde pelo município de Tefé/AM, no exercício de 2010, evidenciado na constatação n. 474950, constante do Relatório Complementar II de Auditoria do Denasus nº 11626;
Argumentos apresentados
10.2.	O Sr. Juvenal Correa Lopes Filho (CPF XXX.223.552-XX) , prefeito municipal de Tefé/AM (gestão: de 16/12/2010 a 10/02/2011) , apresentou as seguintes alegações de defesa, em síntese:
- Argumento 02: o defendente afirma que ficou no cargo apenas 3 meses (peça 52, p. 3) , pois assumiu o cargo pela cassação do prefeito anterior (peça 52, p. 5) ; o defendente trouxe aos autos comprovantes de despesa, relativos a dezembro de 2010 (peça 53) .
Análise
10.3.	No que diz respeito ao Argumento 02, cabe acolher a alegação de defesa apresentada, posto que o defendente tomou posse em 16/12/2010 e o fato gerador do débito atribuído ao defendente é datado de 22/12/2010, no valor de R$ 28.052,72. O defendente trouxe aos autos documentos (peça 53, p. 3) , onde constam listadas despesas, relativas a dezembro/2010, que totalizam o valor de R$ 28.010,72, constando anotação na ordem emitida à instituição bancária que se trata de pagamento a fornecedores.  
Citação do Sr. Valdenei da Silva dos Santos
11.	 O Sr. Valdenei da Silva dos Santos (CPF XXX.874.452-XX) tomou ciência do ofício que lhe foi remetido, conforme documento constante da peça 43, tendo apresentado, tempestivamente suas alegações de defesa, conforme documentação integrante das peças 54-55.   
11.1.	O responsável foi ouvido em decorrência da irregularidade: 
Descrição da Irregularidade: Não comprovação da boa e regular aplicação dos recursos repassados pela União, em face da não apresentação de documentos comprobatórios de despesas realizadas com recursos financeiros repassados, na modalidade fundo a fundo, pelo Ministério da Saúde ao Município de Tefé/AM, no exercício de 2010, evidenciado na constatação n. 474950, constante do Relatório Complementar II de Auditoria do Denasus nº 11626;
Conduta: Não apresentar a documentação comprobatória das despesas realizadas com recursos recebidos do Fundo Nacional de Saúde pelo município de Tefé/AM, no exercício de 2010, evidenciado na constatação n. 474950, constante do Relatório Complementar II de Auditoria do Denasus nº 11626;
Argumentos apresentados
12.	O Sr. Valdenei da Silva dos Santos (CPF XXX.874.452-XX) , Secretário Municipal de Finanças de Tefé/AM (gestão: de 16/12/2010 a 09/02/2011) , apresentou as seguintes alegações de defesa, em síntese:
- Argumento 03: o defendente afirma que foi secretário de finanças no período de 16/12/2010 até 09/02/2011, isto é, por menos de 02 (dois) meses de duração (peça 54, p. 2) ; o defendente trouxe aos autos comprovantes de despesa, relativos a dezembro de 2010 (peça 55) , os quais são idênticos aos constantes na peça 53;
- Argumento 04: o defendente alega que apenas fazia atividades financeiras após chegada de autorização de pagamento e determinação do seu superior, não podendo ser então responsabilizado por não comprovação da boa e regular utilização daqueles recursos, causando enorme indignação tal fato (peça 54, p. 3) ; alega a ausência de poder de gerenciamento das verbas do SUS (peça 54, p. 5) , posto que o gerenciamento e determinações de custos nas ações da atenção básica eram realizadas pelo Prefeito da época, pela Secretaria de Saúde e pelo Fundo Municipal de Saúde (peça 54, p. 5) 
Análise
12.1.	No que diz respeito ao Argumento 03, cabe acolher a alegação de defesa apresentada, posto que o defendente tomou posse em 16/12/2010 e o fato gerador do débito atribuído ao defendente é datado de 22/12/2010, no valor de R$ 28.052,72. O defendente trouxe aos autos documentos idênticos (peça 55) aos da peça 53, os quais já foram objeto de análise no item 10.3 desta instrução técnica.  
12.2.	No que diz respeito ao Argumento 04, o responsável não trouxe comprovação documental das alegações de defesa apresentadas, razão pela qual não se acolhe as alegações de defesa apresentadas. Além disso, cabe recuperar a seguinte constatação registrada no relatório de auditoria do Denasus:
-  na Constatação n. 474946 (peça 21, p. 5) foi reportado que o gerenciamento do Fundo Municipal de Saúde de Tefé/AM, no período de gestão analisado (exercícios 2010/2011) , não foi executado pelo secretário municipal de Saúde, mas sim pelo prefeito municipal e pelo secretário municipal de finanças.
CONCLUSÃO
13.	Diante da revelia do Sr. SIDÔNIO TRINDADE GONÇALVES (CPF XXX.513.542-XX) e inexistindo nos autos elementos que permitam concluir pela ocorrência de boa-fé ou de outros excludentes de culpabilidade em sua conduta, propõe-se que suas contas sejam julgadas irregulares e que o responsável seja condenado em débito, bem como que lhe seja aplicada a multa prevista no art. 57 da Lei 8.443/1992. 
13.1.		Em face da análise promovida nos itens 10.3 e 12.1/12.2, propõe-se acolher parcialmente as alegações de defesa apresentadas pelos Srs. JUVENAL CORREA LOPES FILHO (CPF XXX.223.552-XX) , e VALDENEI DA SILVA DOS SANTOS (CPF XXX.874.452-XX) , uma vez que foram suficientes para elidir as irregularidades a eles atribuídas. Desse modo, suas contas devem ser julgadas regulares, dando-se quitação aos responsáveis. 
13.2.		Em face da análise promovida no item 9.3, propõe-se rejeitar as alegações de defesa apresentadas pelo Sr. WERNER WAMSER (CPF XXX.938.402-XX) , uma vez que não foram suficientes para sanear as irregularidades a ele atribuídas. 
13.3.			Os argumentos de defesa tampouco lograram afastar o débito imputado ao responsável. Ademais, inexistem nos autos elementos que demonstrem sua boa-fé ou a ocorrência de outros excludentes de culpabilidade. Desse modo, suas contas devem, desde logo, ser julgadas irregulares, nos termos do art. 202, § 6º, do Regimento Interno/TCU, procedendo-se à sua condenação em débito e à aplicação da multa prevista no art. 57 da Lei 8.443/1992. 
13.4.	Em face da análise realizada na instrução técnica precedente, propõe-se que sejam excluídas da relação processual as seguintes pessoas:
- Sr. Alexander Ribeiro de Liz (CPF XXX.100.260-XX) , na condição de Secretário Municipal de Saúde de Tefé/AM (gestão: de 22/01/2010 a 05/04/2010) ;
- Sra. Cláudia Maria Mendes de Oliveira (CPF XXX.529.482-XX) , na condição de Secretária Municipal de Saúde de Tefé/AM (gestão: de 05/04/2010 a 16/12/2010) ;
- Sra. Nalu Celani Pinheiro (CPF XXX.324.302-XX) , na condição de Secretária Municipal de Saúde de Tefé/AM (gestão: de 16/12/2010 a 09/02/2011) .
PROPOSTA DE ENCAMINHAMENTO
14.	Diante do exposto, submetemos os autos à consideração superior, propondo ao Tribunal:
a)	 	 excluir da relação processual os responsáveis Sr. ALEXANDER RIBEIRO DE LIZ (CPF XXX.100.260-XX) , Sra. CLÁUDIA MARIA MENDES DE OLIVEIRA (CPF XXX.529.482-XX) e Sra. NALU CELANI PINHEIRO (CPF XXX.324.302-XX) ;
b)	 acolher parcialmente as alegações de defesa apresentadas pelos responsáveis Srs. JUVENAL CORREA LOPES FILHO (CPF XXX.223.552-XX) , e VALDENEI DA SILVA DOS SANTOS (CPF XXX.874.452-XX) ;
c)	 com fundamento nos arts. 1º, inciso I, 12, § 2º, 16, inciso II, 18 e 23, inciso II, da Lei 8.443/1992, c/c os arts. 1º, inciso I, 202, § 4º, 208 e 214, inciso II, do Regimento Interno, que sejam julgadas regulares as contas dos Srs. Juvenal Correa Lopes Filho (CPF XXX.223.552-XX) , na condição de Prefeito Municipal de Tefé/AM (gestão: de 16/12/2010 a 10/02/2011) , e Valdenei da Silva dos Santos (CPF XXX.874.452-XX) , na condição de Secretário Municipal de Finanças de Tefé/AM (gestão: de 16/12/2010 a 09/02/2011) , dando-se-lhe quitação, no que concerne à Ocorrência 1 tratada nestes autos;
d)	 considerar revel para todos os efeitos o Sr. SIDÔNIO TRINDADE GONÇALVES (CPF XXX.513.542-XX) , dando-se prosseguimento ao processo, com fulcro no art. 12, § 3º, da Lei n. 8.443/92;
e)	 rejeitar as alegações de defesa apresentadas pelo responsável Sr. WERNER WAMSER (CPF XXX.938.402-XX) , na condição de Secretário Municipal de Finanças de Tefé/AM (gestão: de 01/01/2005 a 16/12/2010) ;
f)	 com fundamento nos arts. 1º, inciso I, 16, inciso III, alínea "b" e "c" da Lei 8.443/1992 c/c os arts. 19 e 23, inciso III, da mesma Lei, e com arts. 1º, inciso I, 209, incisos II e III, 210 e 214, inciso III, do Regimento Interno, que sejam julgadas irregulares as contas dos Srs. Sidônio Trindade Gonçalves (CPF XXX.513.542-XX) , na condição de Prefeito Municipal de Tefé/AM (gestão: de 01/01/2005 a 16/12/2010) , e Werner Wamser (CPF XXX.938.402-XX) , na condição de Secretário Municipal de Finanças de Tefé/AM (gestão: de 01/01/2005 a 16/12/2010) , e condená-los, em solidariedade, ao pagamento das quantias a seguir especificadas, com a fixação do prazo de quinze dias, a contar das notificações, para comprovarem, perante o Tribunal (art. 214, inciso III, alínea "a", do Regimento Interno) , o recolhimento das dívidas aos cofres do Fundo Nacional de Saúde, atualizadas monetariamente e acrescidas dos juros de mora, calculados a partir das datas discriminadas, até a data dos recolhimentos, na forma prevista na legislação em vigor:
	DATA DE OCORRÊNCIA
	VALOR HISTÓRICO (R$) 

	08/01/2010
	                      123,46   

	27/01/2010
	                 23.511,24   

	11/02/2010
	                      123,46   

	17/02/2010
	                   3.000,00   

	26/02/2010
	                   4.400,00   

	01/03/2010
	                 26.008,96   

	10/03/2010
	                      123,46   

	31/03/2010
	                 27.716,24   

	09/04/2010
	                      155,26   

	29/04/2010
	                 30.230,94   

	05/05/2010
	                   2.500,00   

	10/05/2010
	                      422,98   

	28/05/2010
	                 25.805,24   

	10/06/2010
	                      973,46   

	30/06/2010
	                 26.082,74   

	09/07/2010
	                      973,46   

	27/07/2010
	                 24.945,04   

	10/08/2010
	                      810,46   

	20/08/2010
	                   1.800,00   

	31/08/2010
	                 24.444,25   

	31/08/2010
	                      600,00   

	10/09/2010
	                   1.233,60   

	29/09/2010
	                 35.164,53   

	08/10/2010
	                   1.233,60   

	29/10/2010
	                 30.532,38   

	10/11/2010
	                   1.183,69   

	24/11/2010
	                   5.000,00   

	25/11/2010
	                          5,50   

	29/11/2010
	                 50.445,62   

	07/12/2010
	                   1.320,54   

	10/12/2010
	                   1.183,65   

	10/12/2010
	                   1.934,18   

	10/12/2010
	                   4.700,00   

Valor atualizado até 30/9/2021, com juros: R$ 790.972,63 (peça 82) 
g)	 aplicar aos Srs. SIDÔNIO TRINDADE GONÇALVES (CPF XXX.513.542-XX) , e WERNER WAMSER (CPF XXX.938.402-XX) , individualmente, a multa prevista no art. 57 da Lei 8.443/1992 c/c o art. 267 do Regimento Interno, com a fixação do prazo de quinze dias, a contar das notificações, para comprovarem, perante o Tribunal (art. 214, inciso III, alínea "a", do Regimento Interno) , o recolhimento das dívidas aos cofres do Tesouro Nacional, atualizadas monetariamente desde a data do acórdão até a dos efetivos recolhimentos, se forem pagas após o vencimento, na forma da legislação em vigor;
h)	 	 autorizar, desde logo, nos termos do art. 28, inciso II, da Lei 8.443/1992, a cobrança judicial das dívidas, caso não atendidas as notificações; 
i)	 autorizar, caso seja de interesse dos responsáveis, o pagamento das dívidas em até 36  parcelas mensais e consecutivas, nos termos do art. 26 da Lei 8.443/1992 c/c o art. 217 do Regimento Interno, fixando-lhes o prazo de quinze dias, a contar do recebimento da notificação, para comprovarem perante o Tribunal o recolhimento da primeira parcela, e de trinta dias, a contar da parcela anterior, para comprovarem os recolhimentos das demais parcelas, devendo incidir sobre cada valor mensal, atualizado monetariamente, os juros de mora devidos, na forma prevista na legislação em vigor;
j)		 encaminhar cópia da deliberação à da Procuradoria da República no Amazonas, nos termos do § 3º do art. 16 da Lei 8.443/1992 c/c o § 7º do art. 209 do Regimento Interno do TCU, para adoção das medidas cabíveis, bem como ao Fundo Nacional de Saúde e aos responsáveis, para ciência; e comunicar-lhes que o relatório e o voto que a fundamentarem podem ser acessados por meio do endereço eletrônico www.tcu.gov.br/acordaos e que, caso haja interesse, o Tribunal pode enviar-lhe cópia desses documentos sem qualquer custo;
k)	 informar à Procuradoria da República no Estado do Amazonas que, nos termos do parágrafo único do art. 62 da Resolução TCU 259/2014, os procuradores e membros do Ministério Público credenciados nesta Corte podem acessar os presentes autos de forma eletrônica e automática, ressalvados apenas os casos de eventuais peças classificadas como sigilosas, as quais requerem solicitação formal.

Adrimar Freitas de Siqueira (8243/OAB-AM), Patricia Gomes de Abreu (4.447/OAB-AM) e outros; Marcos dos Santos Carneiro Monteiro (12.846/OAB-AM); Tati Couto Dias Maron (14676/OAB-AM); Sabrina Thayssa Maciel de Freitas (14.495/OAB-AM).

Procurador Rodrigo Medeiros de Lima.

TOMADA DE CONTAS ESPECIAL. FUNDO NACIONAL DE SAÚDE. Incentivo da Atenção Básica aos Povos Indígenas. NÃO COMPROVAÇÃO DA REGULAR APLICAÇÃO DOS RECURSOS. EXCLUSÃO DA RESPONSABILIDADE DOS SECRETÁRIOS MUNICIPAIS DE SAÚDE. CITAÇÃO DOS EX-PREFEITOS E EX-SECRETÁRIOS DE FINANÇAS. ACOLHIMENTO DAS ALEGAÇÕES DE DEFESA DE DOIS RESPONSÁVEIS. CONTAS REGULARES COM RESSALVAS. REVELIA DE UM RESPONSÁVEL E REJEIÇÃO DAS ALEGAÇÕES DE DEFESA DE OUTRO. CONTAS IRREGULARES. DÉBITO. MULTA.

TOMADA DE CONTAS ESPECIAL (TCE)

Secretaria de Controle Externo de Tomada de Contas Especial (SecexTCE).

Trata-se de tomada de contas especial (TCE) instaurada pelo Fundo Nacional de Saúde (FNS) , contra Alexander Ribeiro de Liz, Claudia Maria Mendes de Oliveira, Juvenal Correa Lopes Filho, Nalu Celani de Melo, Sidônio Trindade Gonçalves, Valdenei da Silva dos Santos e Werner Wamser, em razão de não comprovação da boa e regular aplicação de recursos do Sistema Único de Saúde (SUS) repassados ao Município de Tefé/AM e ao Fundo Municipal de Saúde de Tefé/AM, no exercício de 2010.
	Auditoria realizada pelo Departamento Nacional de Auditoria do SUS (Denasus) entre 19 e 23/9/2011 verificou a falta de documentação comprobatória das despesas referentes ao Incentivo de Atenção Básica aos Povos Indígenas (IABPI) , o que ocasionou dano ao Erário de R$ 386.740,66.
	Após esgotar as medidas administrativas para ressarcimento do dano, o tomador de contas concluiu pela irregularidade das contas dos gestores.
	No Tribunal, a TCE foi instaurada em 18/5/2019. A unidade técnica concluiu por excluir a responsabilidade de Alexander Ribeiro de Liz, Claudia Maria Mendes de Oliveira e Nalu Celani de Melo, ex-Secretários de Saúde, pelo fato de o Fundo Municipal de Saúde ter sido gerido pelo Prefeito e pelo secretário municipal de Finanças, no exercício de 2010.
	Foram citados os ex-prefeitos e ex-secretários de finanças. 
	A unidade técnica, com anuência do Parquet, propugnou pela irregularidade das contas de Sidônio e Werner, ex-prefeito e ex-secretário de Finanças, respectivamente, com imputação de débito e multa. Para Juvenal e Valdenei, gestores que assumiram os cargos em 16/12/2010, opinou pela regularidade das contas.
	Acolho os pareceres constantes dos autos como razões de decidir, sem prejuízo das observações a seguir.
	Tendo em vista indícios uniformes e consistentes de que os gestores locais de saúde se encontravam alijados da linha decisória, no exercício de 2010, conforme demonstrado pelo Denasus, afasto a presunção de corresponsabilidade do ex-Secretários Municipais de Saúde, em relação à malversação de recursos do Sistema Único de Saúde.
	Sidônio Trindade Gonçalves deve ser considerado revel, para todos os fins, dando-se prosseguimento ao processo, nos termos do § 3º do artigo 12 da Lei 8.443/1992. 
	Considerando que Juvenal, ex-prefeito e Valdenei, ex-secretário de finanças, apresentaram os documentos comprobatórios das despesas ocorridas no curto período em que ocuparam os cargos, acolho suas alegações de defesa, julgando suas contas regulares com ressalva.
	Permaneceram sem nenhum tipo de comprovação as despesas realizadas por Sidônio e seu secretário de finanças, Werner.
	É cediço que cabe aos gestores demonstrar a regular aplicação dos recursos, conforme previsto no artigo 71 da Constituição Federal. Sem os comprovantes das despesas não é possível estabelecer o nexo causal com a movimentação financeira verificada nos extratos bancários. 
	Não procedem os argumentos de Werner Wamser. A auditoria do Denasus verificou que o responsável geriu os recursos do Fundo Municipal de Saúde e não foram apresentados documentos para suportar a alegação de que realizava pagamentos, sem conferir a documentação necessária, por ordem do Prefeito. 
	Rejeito, portanto, suas alegações de defesa e julgo irregulares suas contas, imputando-lhe débito solidário, cujo valor atualizado em 1/12/2022 é de R$ 862.566,56, e a multa prevista no artigo 57 da Lei 8.443/1992.
	Adoto o mesmo encaminhamento em relação ao ex-prefeito Sidônio, uma vez que as informações constantes dos autos não afastam as irregularidades e sua responsabilidade, bem como não existem, nos autos, elementos que demonstrem sua boa-fé ou a ocorrência de outros excludentes de culpabilidade.
	Feitas essas considerações, voto para que o Tribunal adote a minuta de acórdão que submeto ao Colegiado.
TCU, Sala das Sessões, em 6 de dezembro de 2022.
WALTON ALENCAR RODRIGUES 
Relator